臺灣宜蘭地方法院民事判決
                                       110年度訴字第36號
原      告  楊春旺  
訴訟代理人  楊翕翱律師
被      告  陳淑娟  
訴訟代理人  陳敬穆律師
            謝亞哲律師
            朱一品律師
上列當事人間請求塗銷抵押權登記事件，經本院於民國110年8月
11日言詞辯論終結，本院判決如下：
    主      文
被告應將如附表所示之普通抵押權登記塗銷。
訴訟費用由被告負擔。
    事實及理由
一、原告主張：坐落宜蘭縣○○鄉○○段000地號土地及同段592建號
    建物（下稱系爭房地）為原告所有。兩造就系爭房地於民國
    109年10月6日登記設定如附表所示之普通抵押權（下稱系爭
    抵押權），約定以系爭房地共同擔保被告對原告108年5月10
    日之金錢消費借貸債權（下稱系爭債權）。惟實際上兩造間
    於前開日期並無成立任何金錢消費借貸債務關係，被告亦未
    交付任何借款予原告，是系爭抵押權所擔保之金錢消費借貸
    債權應自始未曾發生或存在。而擔保物權對其所擔保之債權
    具從屬性，系爭抵押權所擔保之系爭債權既自始不存在，則
    系爭抵押權亦失所附麗。為此，原告自得依民法第767條第1
    項中段之規定，請求塗銷系爭抵押權之登記。並聲明：如主
    文第1項所示。
二、被告則以：原告自84年起即陸續向被告借貸，結算至109年4
    月11日，共積欠新臺幣（下同）1,200萬元，兩造並有簽訂
    借據（下稱系爭借據），原告亦不爭執其形式真正，而從系
    爭借據內容觀之，原告已自承確實自84年起至109年間為止
    共積欠被告1,200萬元，足見原告已為債務承認。又原告書
    立系爭借據乃因原告習性懶散，兩造婚後均將照顧家庭及子
    女責任交由被告，且家庭生活支出也均由被告負擔，原告甚
    而向銀行及民間借貸，致被告須為其清償債務。尤有甚者，
    原告還將兩造共同投資不動產，而被告可獲分配之金額挪作
    自用。原告自知理虧，遂於109年4月9日立據記載「過去每
    月3.8萬元勞務費（25年×3.8萬/月×12月＝1,140萬）茲立借
    據，並開立本票NO.280975。」等語，兩造復口頭協議將前
    揭借貸金額提高為1,200萬元，原告並簽發票面金額1,200萬
    元，發票日109年4月9日之本票（票號：CH280975，下稱系
    爭本票），兩造嗣於109年4月12日復補簽系爭借據。是系爭
    借據、本票均係以原告對被告應負金錢給付義務而開立，足
    見兩造確已成立消費借貸關係，而系爭抵押權實係兩造就此
    1,200萬元債權之一部（即200萬元）設定擔保。又系爭抵押
    權設定契約書固記載擔保債權之範圍為「108年5月10日之金
    錢消費借貸」，然此應屬被告誤繕，實則係擔保兩造於109
    年4月9日成立之金錢消費借貸關係，兩造既係將原告所積欠
    之勞務費給付義務轉換為消費借貸之標的，因而成立金錢消
    費借貸關係，則縱被告並未交付金錢，亦不影響兩造間1,20
    0萬元之金錢消費借貸關係存在。從而，兩造間既有債權債
    務關係存在，原告請求並無理由等語。並聲明：原告之訴駁
    回。
三、得心證之理由：
    查原告主張系爭房地為其所有，此為兩造所不爭執（見本院
    卷第129頁），而兩造於109年10月6日就系爭房地設定系爭
    抵押權予被告，依土地、建築改良物抵押權設定契約書（下
    稱系爭抵押權設定契約書）記載，本件為普通抵押權，擔保
    債權總金額為200萬元，擔保債權種類及範圍為108年5月10
    日之金錢消費借貸，清償日期為110年12月20日，此有宜蘭
    縣羅東地政事務所110年1月19日羅地資字第1100000629號函
    檢送之土地登記申請書及附件資料影本（見本院卷第31至49
    頁）附卷可憑，應堪信為真實。原告又主張系爭抵押權所擔
    保之系爭債權不存在，系爭抵押權即失所附麗而應予塗銷等
    情，為被告所否認，並以前開情詞置辯，是本件兩造之爭點
    即在於：㈠系爭抵押權擔保之債權為何？是否存在？㈡原告為
    聲明所示之請求有無理由？茲分述如下：
  ㈠系爭抵押權擔保之債權為何？是否存在：
  ⒈按不動產物權，依法律行為而取得、設定、喪失及變更者，
    非經登記，不生效力；稱普通抵押權者，謂債權人對於債務
    人或第三人不移轉占有而供其債權擔保之不動產，得就該不
    動產賣得價金優先受償之權，民法第758條第1項、第860條
    分別定有明文，是抵押權為不動產物權，非經登記即不生效
    力，抵押權人僅得依設定登記之內容行使權利，抵押權所擔
    保之債務，亦以經登記者為限，不許當事人任意擴張抵押權
    所擔保債務之範圍（最高法院92年度台上字第902號判決要
    旨參照）。又抵押權所擔保之債權為構成抵押權內容之重要
    部分，是以抵押權需以登記方法加以公示者，包括所擔保債
    權之特定，必該債權「種類及金額」均特定，且該特定擔保
    債權「種類及金額」應為抵押權登記事項之範圍，各該特定
    事項非經依法逐一登記後，不生物權之效力（最高法院99年
    度台上字第1470號判決意旨參照）。查系爭房地為原告所有
    ，而系爭抵押權為普通抵押權，並非最高限額抵押權，且觀
    諸其登記內容，並無為將來債權或附停止條件債權擔保之約
    定，有土地、建物登記謄本、系爭抵押權設定契約在卷可稽
    （見本院卷第15至18頁、第37至39頁），則系爭抵押權所擔
    保之債權是否存在，即抵押權是否成立，應以設立登記時為
    斷。而系爭抵押權契約書內於「擔保債權種類及範圍」欄，
    業具體特定為「108年5月10日之金錢消費借貸」（見本院卷
    第37至39頁），是本件系爭抵押權擔保債權之種類及範圍既
    特定登記為原告（擔保債務人）對被告於108年5月10日所為
    之金錢消費借貸，則其所擔保債權之範圍自僅以此為限，不
    及於其他債權，尚不得任意擴張系爭抵押權所擔保債權之範
    圍。準此，被告辯稱系爭抵押權設定契約書內容為其誤繕，
    實係擔保兩造於109年4月9日之金錢消費借貸關係等語，然
    既未經記載在抵押權登記簿或抵押權設定契約書，亦未經兩
    造變更系爭抵押權登記，即非抵押權所擔保之債權，自非抵
    押權效力所及，以符登記公示原則。
  ⒉被告另辯稱原告係自84年迄至109年間陸續積欠伊1,200萬元
    ，原告始提供系爭房地設定系爭抵押權，以擔保其中200 萬
    元之債權等情，並提出系爭借據、本票等件為證（見本院卷
    第61至63頁）。惟按，當事人主張有利於己之事實者，就其
    事實有舉證之責任，民事訴訟法第277條定有明文規定，是
    確認法律關係不存在之訴，如被告主張其法律關係存在時，
    應由被告負舉證責任（最高法院108年度台上字第2249號判
    決意旨參照）。而消費借貸於當事人間必本於借貸之意思合
    致，而有移轉金錢或其他代替物之所有權於他方之行為，始
    得當之。倘當事人主張與他方有消費借貸關係存在者，自應
    就該借貸意思互相表示合致及借款業已交付之事實，均負舉
    證之責任（最高法院108年度台上字第2026號判決意旨參照)
     。又一般抵押權成立上之從屬性，僅關乎該抵押權之效力
    ，且當事人為借款債務設定一般抵押時，先為設定登記，再
    交付金錢之情形，所在多有，自不得因已為設定登記，即反
    推已交付金錢或指已交付金錢為常態事實。故抵押人主張借
    款債權未發生，而抵押權人予以否認者，仍應由抵押權人負
    舉證責任（最高法院103年台上字第393號民事判決參照）。
    揆諸前揭說明，本件即應由抵押權人即被告就債權存在之積
    極事實，負主張及舉證責任，無法強求原告就非屬其支配、
    舉證範圍之待證事項，即債權不存在之事實為舉證。查系爭
    抵押權所擔保債權之範圍為原告對被告於108 年5月10日之
    金錢消費借貸，業如前述，而系爭借據、本票就兩造於108
    年5月10日是否有達成消費借貸合意及交付借款等情均未置
    一詞，亦非系爭抵押權設定內容，更未載明於系爭抵押權設
    定登記申請之相關資料，尚難僅憑系爭借據、本票反推認系
    爭債權存在，亦難逕認系爭抵押權擔保之債權即為系爭借據
    、本票所示債權之一部。
  ⒊再按當事人之一方對他方負金錢或其他代替物之給付義務，
    例如：積欠工資、價金、工程款等，約定以之作為消費借貸
    之標的者，依民法第474條第2項規定，亦成立消費借貸，即
    所謂準消費借貸，惟此仍須具備借用人與貸與人成立消費借
    貸之合意（最高法院109年台上字第2637號判決參照）。是
    民法第474條第2項之規定僅在節省2次交付之勞費，應視為
    在消費借貸契約成立之法律上一秒完成2次交付，是以作為
    消費借貸標的之舊債務（例如工資、價金或工程款等），即
    應於同時因債之更改轉作為消費借貸之金錢交付而視為清償
    消滅，不得另成立新債清償關係，始符合消費借貸契約必須
    有現實財產流動之要物性要求。準此，被告雖復辯稱兩造婚
    後因家庭生活及子女費用均由被告負擔，25年來原告積欠其
    勞務費用1,140萬元，故於109年4月9日開立系爭本票，嗣後
    另補簽系爭借據，以確認兩造間有1,200萬元之消費借貸關
    係存在，應認原告已將其積欠之勞務費給付義務轉換為金錢
    消費借貸關係等語，並提出兩造子女感謝信、原告於109年4
    月9日書立借據等件為據（見本院卷第115至117頁、第125頁
    ）。然此縱為真實，參諸前揭說明，至多僅能認兩造於109
    年4月9日，將勞務費用之債權債務關係合意以之為消費借貸
    標的時，視為有消費借貸之金錢交付，而成立消費借貸關係
    ，惟此情仍無從遽謂系爭抵押權所擔保之108年5月10日金錢
    消費借貸債權存在。
 ４.承前所析，系爭抵押權為普通抵押權，並非最高限額抵押權
    ，必先有被擔保之債權，而後抵押權始得成立。若所擔保之
    債權不存在，縱為抵押權之設定登記，仍難認其抵押權業已
    成立。系爭抵押權擔保之債權為「108年5月10日之金錢消費
    借貸」，然被告始終無法舉證證明系爭債權存在，已如前述
    ，依抵押權成立上之從屬性，系爭抵押權所擔保之系爭債權
    既自始不存在，則系爭抵押權即失所附麗而無由成立。
  ㈡被告依民法第767 條訴請塗銷系爭抵押權登記，有無理由：
　　按所有人對於妨害其所有權者，得請求除去之，民法第767
    條第1項中段定有明文。次按抵押權為擔保物權，具有從屬
    性，倘無所擔保之債權存在，抵押權即無由成立，自應許抵
    押人請求塗銷該抵押權之設定登記（最高法院84年度台上字
    第167 號判決意旨參照），本件被告既不能證明系爭抵押權
    登記時，所擔保之系爭債權存在，其抵押權並不成立，原告
    本於所有權人之地位，依上揭規定，請求被告塗銷系爭抵押
    權登記，求為判決如主文第1 項所示，即為有據，應予准許
    。
四、綜上所述，原告依據民法第767 條第1 項中段規定，請求被
    告塗銷系爭抵押權登記，為有理由，應予准許。
五、本件為判決基礎之法律關係已臻明確，兩造其餘之攻擊防禦
    方法核與判決結果不生影響，毋庸一一論列，併此敘明。
六、訴訟費用負擔之依據：民事訴訟法第78條。
中　　華　　民　　國　110 　　年　　8 　　月　　25　　日
                  民事庭審判長法　官  蔡仁昭
                              法  官  伍偉華
                              法  官  黃淑芳
以上正本係照原本作成。
如對本判決上訴，須於判決送達後20日之不變期間內，向本院提
出上訴狀（應附繕本）。
如委任律師提起上訴者，應一併繳納上訴審裁判費。
中　　華　　民　　國　　110 　年　　8 　　月　　25　　日
                              書記官　廖文瑜

附表：
編號 不動產標示 權利範圍 抵押權設定登記內容  1 宜蘭縣○○鄉○○段000地號土地 全部 登記日期：109年10月6日。 收件年期：109年。 字號：羅登字第131110號。 權利人：陳淑娟。 權利種類：普通抵押權。 擔保債權總金額：新臺幣200萬元。 擔保債權種類及範圍：108年5月10日之金錢消費借貸。 債務人及債務額比例：楊春旺，債務額比例全部。 設定權利範圍：全部。  2 宜蘭縣○○鄉○○段000○號建物 全部 登記日期：109年10月6日。 收件年期：109年。 字號：羅登字第131110號。 權利人：陳淑娟。 權利種類：普通抵押權。 擔保債權總金額：新臺幣200萬元。 擔保債權種類及範圍：108年5月10日之金錢消費借貸。 債務人及債務額比例：楊春旺，債務額比例全部。 設定權利範圍：全部。